【裁判字號】    98,交聲,349
【裁判日期】    980326
【裁判案由】    聲明異議
【裁判全文】
臺灣臺中地方法院交通事件裁定         98年度交聲字第349號
原處分機關  交通部公路總局臺中區監理所臺中市監理站
異  議  人
即受處分人  甲○○
上列異議人因違反道路交通管理處罰條例案件，對於交通部公路
總局臺中區監理所臺中市監理站於民國98年1月19日所為之裁決
（裁監稽違字第裁61－Ｅ00000000號裁決書），聲明異議，本院
裁定如下：
    主  文
原處分撤銷。
甲○○汽車駕駛人，在設有禁止迴車標誌路段迴車，處罰鍰新臺
幣玖佰元，並記違規點數壹點。
甲○○汽車駕駛人，不服從交通勤務警察之稽查，處罰鍰新臺幣
玖佰元，並記違規點數壹點。
    理  由
一、原處分機關略以：車牌號碼Ｌ二Ｊ－二二二號重機車於民國
    九十七年十一月二日十五時二十五分許，在新竹市光復、金
    城一路路口處，因有「一、違規迴轉。二、因違規警方吹哨
    攔停拒出示證件並不理會（不服取締）」等違規事實，為新
    竹市警察局第二分局埔頂派出所員警以該車係違反道路交通
    管理處罰條例第四十九條第二款、第六十條第一項規定，以
    竹市警交字第Ｅ00000000號違規單通知單逕行舉發
    ，違規單通知聯由警方完成寄送。異議人甲○○於九十七年
    十二月十六日提出申訴後，經原舉發機關於九十八年一月九
    日以竹市警二分五字第○九七○○二八五九九號函覆違規屬
    實，本站遂於九十八年一月十九日以裁監稽違字第裁六一－
    Ｅ00000000號裁決書，依道路交通管理處罰條例第
    四十九條第二款、第六十條第一項，分別裁處異議人罰鍰新
    臺幣（下同）九百元、三千元。本站係依警方舉發之違規事
    實暨函覆裁處等語。
二、異議意旨則以：本人甲○○在新竹市因警方因違規迴轉攔下
    ，當時車子是停放在人行道上，因為不知是否違規而遭警攔
    下，攔下當時警方要求出示證件，因我是帶兒子去買東西，
    本人有告訴警方未帶任何證件，本人跟警方理論這種方法是
    否違規，警方卻在紅單上開跟警員咆哮，難道說市民不知是
    否違規時，都不能向警方詢問嗎？這樣就不服取締向警方咆
    哮，當場警方還罵我「瘋女人」，這是一個人民保母應該表
    現出的態度嗎（同時他有同事在場應可證明）？如果說不承
    認那就是官官相護，警方還問我兒子這是「你媽嗎」，表明
    是在欺負人，污辱女性，我只是一個單親又失業的婦人，三
    千九百元對別人來說或許是小數，但對我們這種平民是何其
    重要，今天如果是確定違規迴轉，我願繳這九百元，但是不
    服取締、咆哮警方、未出示證件即任意騎車離開，我不服，
    我要討回公道，還有警方罵我「瘋女人」的字眼，騎車離開
    是警察說你不簽就走呀，我才走的，現在反咬一口說是我自
    行騎走，實在是欺負人等語。
三、按汽車（包括機器腳踏車在內）駕駛人在設有禁止迴車標誌
    路段迴車者，處新臺幣六百元以上一千八百元以下罰鍰。又
    汽車駕駛人，駕駛汽車有不服從交通勤務警察或依法令執行
    交通指揮、稽查任務人員之指揮或稽查，而本章各條無處罰
    之規定者，處新臺幣九百元以上一千八百元以下罰鍰。再按
    汽車駕駛人有違反本條例第四十九條第二款、第六十條第二
    項第一款情形者，除依原條款處罰鍰外，並記違規點數一點
    。道路交通管理處罰條例第四十九條第二款、第六十條第二
    項第一款、第六十三條第一項第一款定有明文。
四、經查：
  (一)就原處分機關以異議人「在設有禁止迴車標誌路段迴車」違
    規部分：
    異議人固不否認在上揭時、地，騎乘車牌號碼Ｌ二Ｊ－二二
    二號重機車為警攔停之事實，惟異議人否認有上開違規行為
    。然經證人即本件舉發警員丙○○到庭具結證稱：「當時我
    與同仁乙○○二人巡邏交通稽查勤務，在新竹市○○路與金
    城一路取締違規，當時見到一名女子騎乘機車載一名小孩，
    行駛方向由交流道往新竹市區方向，行走在光復路上，到金
    城一路口時由內側車道迴轉往交流道方向，該路段禁止迴轉
    ，所以吹哨攔停，攔下該人後告知有違規情形．．．」、「
    ．．．受處分人是從內側車道直接迴轉，當時我站的角度可
    以看到整個路口，是從內側車道迴轉，不是從對向的人行道
    上出來」等語，並有證人提出之新竹市警察局員警工作紀錄
    簿、違規行駛動向現場草圖各一份、設有禁止迴轉標誌之違
    規現場相片二張附卷可憑。衡諸證人丙○○係依法執行公務
    之人員，與異議人素不相識，並無宿怨，亦無仇隙，應無甘
    冒自身觸犯偽證罪之風險而設詞誣攀之理，則異議人雖以機
    車原係停放於對面之人行道上等語置辯，惟參酌異議人當時
    後座係載有小孩，而異議人亦自承後座載有其子，以及光復
    路中央分隔島係高度不高之矮樹叢（見附卷違規現場相片）
    ，視野良好等情，則員警於攔查點所在位置舉發之違規事實
    ，係其全程目睹而無間斷，亦無誤認之可能，故其證述內容
    足堪採信。又交通警員掣單舉發違反道路交通管理處罰條例
    所列之違規事實，本質上為行政處分，係公務員基於職務上
    權力，依法就特定之具體事件所為具公法上效果之單方行政
    行為，基於公務員為公法上行為具有公信力之原則，該行政
    處分當可被推定為有效。此外復查無任何證據足資證明執勤
    員警有何捏造事實違法取締之不法情事，異議人亦未就執勤
    員警之舉發如何有誤，提出相關證據以供本院調查，則執勤
    員警本其維護交通秩序、安全職責所為之舉發，自應受到合
    法、正確之推定。是異議人違規迴轉之事實足堪認定，異議
    人前開所辯，洵非可採。
  (二)就原處分機關以異議人「違反處罰條例之行為，不聽勤務人
    員制止」違規部分：
  (1)按汽車駕駛人，駕駛汽車有違反本條例之行為，經交通勤務
    警察或依法令執行交通稽查任務人員制止時，不聽制止或拒
    絕停車接受稽查而逃逸者，除按各該條規定處罰外，處新臺
    幣三千元以上六千元以下罰鍰。道路交通管理處罰條例第六
    十條第一項固有明文，然依八十六年一月二十二日本條項增
    訂之立法理由係「對於不服執法人員之交通指揮或稽查者，
    依本條第二項第一款之規定處以較輕之罰鍰，係為建立交通
    執法者之權威性。惟少數違規被稽查取締者，不聽從執法者
    之制止而加速逃逸，顯然惡行較重，實有必要於追蹤取締或
    逕予舉發後，按第六十三條規定予以記點爰增列第一項，俾
    有效遏阻。」觀之，本條項之適用，自需以執行交通勤務警
    察之制止行為，客觀上已足使駕駛人知悉而仍不聽制止或拒
    絕停車接受稽查而逃逸，始該當於構成要件，如駕駛人無從
    認識其已受制止，以致於未能立即停車或駕駛人之違規行為
    經制止後已接受攔停而未有逃逸情形時，仍不得逕以該條項
    予以處罰。駕駛人若於違規行為持續中或甫完成時，接受警
    察之制止及攔停，僅係拒絕出示證照或表明身分時，乃係是
    否構成同條第二項第一款不服從交通勤務警察之指揮或稽查
    之情形，茲予先行敘明。
  (2)證人即舉發員警丙○○證稱：「．．．該路段禁止迴轉，所
    以吹哨攔停，攔下該人後告知有違規情形，請他出示證件，
    當時受處分人說沒有帶證件，並否認他有違規，態度很激烈
    ，受處分人否認迴轉，我一直告知要他出示證件，並告知其
    載的小孩也沒有帶安全帽，受處分人一直說他沒有帶證件，
    態度惡劣，對我們說警察都是帶槍的流氓，欺負老百姓，我
    還是請他要表明身分，他都不予理會，經三次告知，若不服
    取締，警察將直接逕行取締，後來受處分人就發動機車離開
    」等語，證人即在場員警乙○○亦於本院訊問證稱：受處分
    人遭攔下後一直說沒有違規為何要拿出證件，當時是由證人
    丙○○和受處分人談，還大聲咆哮警察是有牌照的流氓，當
    時丙○○有向受處分人表示如果不簽名就逕舉發等語，顯見
    異議人違規行為當時已接受員警之制止及攔停，惟否認違規
    ，且未帶證件並拒絕表明身分，嗣員警表明將逕行舉發後，
    受處分人始發動機車離開，而非不聽制止或拒絕停車接受稽
    查而逃逸等情，應堪認定。揆諸上情，自無依該條例第六十
    條第一項裁罰之餘地，至異議人縱於交通勤務警察攔停稽查
    時，因爭執舉發內容而對執勤警察有態度不佳或為其他情緒
    性言詞之行為，然此究係是否另構成刑法妨害公務罪章或其
    他刑罰法律之問題，尚與本條例第六十條第一項所定不聽制
    止或拒絕停車接受稽查而逃逸之行為無涉，併予敘明。
  (3)惟按道路交通管理處罰條例第六十條第二項第一款對於不服
    從交通勤務警察或依法令執行交通指揮、稽查任務人員之指
    揮或稽查者，處以較同條第一項較輕罰鍰之立法目的，係為
    建立交通執法者之權威性，已如前述。而參以內政部警政署
    七十年七月十三日警署交字第一九四一八號函對交通違規不
    服稽查取締之事實認定，以「拒絕查驗駕照、行照或其他足
    資稽查之文件」、「拒絕停靠路邊接受稽查」、「以消極行
    為不服從稽查」等事由列舉之見解。本件受處分人經攔停後
    雖向員警表明係未帶證照，而與上開函文所示「拒絕查驗駕
    照、行照或其他足資稽查之文件」情形尚屬有間，惟駕駛人
    駕車行路未隨身攜帶行、駕照，固非罕見，然仍不得因不服
    舉發而以未帶證照為由，拒絕表明身分，否則仍屬「以消極
    行為不服從稽查」，而構成違反同條例第六十條第二項第一
    款之情形，本件受處分人於異議狀載曾向員警表明因攜子購
    物，而未隨身攜帶證照之說法縱然屬實，惟仍應向依法攔停
    稽查之執勤員警表明駕駛人之姓名及身份證字號俾供舉發員
    警查考，若就舉發內容有所不服時，再依法定程序申訴、異
    議，而非拒絕表明身分。是本件異議人既於異議狀中自承違
    規當時並未攜帶證件，且因否認違規而拒絕表明身分等情，
    亦經證人丙○○結證屬實，足堪認定，則受處分人所為，自
    係以消極行為不服從稽查，而該當同條例第六十條第二項第
    一款所定不服從交通勤務警察稽查之違規行為，應依道路交
    通管理處罰條例第六十條第二項第一款、第六十三條第一項
    第一款、違反道路交通管理事件統一裁罰基準及處理細則裁
    處罰鍰九百元，並記違規點數一點。
五、綜上所述，本件裁決就違規迴轉部分，受處分人確有在設有
    禁止迴車標誌路段迴車之違規行為，原處分機關依道路交通
    管理處罰條例第四十九條第二款之規定，裁處罰鍰九百元，
    固非無見，惟受處分人既係違規當時之駕駛人，依同條例第
    六十三條第一項第一款規定，除依原條款處罰鍰外，應記駕
    駛人違規點數一點，而原處分機關就此部分，漏未裁處記違
    規點數一點，於法尚有未合，故異議人就此部分之聲明異議
    雖無理由，然原處分機關就此部分之處分既有不當之處，自
    應由本院撤銷原處分關於此部分之裁罰，而另為裁罰如主文
    第二項所示。至原裁決關於異議人有違反道路交通管理處罰
    條例之行為，不聽勤務人員制止，裁處罰鍰三千元部分，因
    適用法律錯誤而無可維持，亦應由本院撤銷該部分之裁罰，
    依應適用之法律而另為裁罰如主文第三項所示。
六、據上論斷，應依道路交通管理處罰條例第八十七條第二項，
    道路交通案件處理辦法第二十條前段，裁定如主文。
中    華    民    國    98    年    3     月    26    日
                    交通法庭    法  官  陳  葳
上正本證明與原本無異。
如不服本裁定，應於送達後五日內，向本院提出抗告狀。
                                書記官  張雅如
中    華    民    國    98    年    3     月    26    日


司法院資訊處製作；財團法人民間司法改革基金會備份。
